【裁判字號】    88,訴,755
【裁判日期】    890815
【裁判案由】    返還不當得利
【裁判全文】
臺灣新竹地方法院民事判決  八十八年度訴字第七五五號
    原      告  丙○○
    訴訟代理人  羅秉成律師
                詹惠芬律師
    被      告  乙○○
    訴訟代理人  甲○○
                陳恩民律師
右當事人間請求返還不當得利事件，本院判決如左：
    主      文
被告應給付原告新台幣貳拾肆萬捌仟肆佰貳拾元，及自民國八十八年十一月十一日起
至清償日止，按年息百分之五計算之利息。
原告其餘之訴駁回。
訴訟費用由被告負擔五分之二，餘由原告負擔。
本判決於原告以新台幣捌萬參仟元為被告供擔保後，得假執行。但被告如於假執行程
序實施前以新台幣貳拾肆萬捌仟肆佰貳拾元為原告預供擔保，得免為假執行。
原告其餘假執行之聲請駁回。
    事      實
一、原告方面：
  （一）聲明：被告應給付原告新台幣（下同）五十三萬零四百六十元，及自起訴狀
        繕本送達被告之翌日起至清償日止，按年息百分之五計算之利息。並為以供
        擔保為條件之假執行宣告。
  （二）陳述：緣原告向被告承租坐落新竹市○○街五十號一樓全部（下稱系爭房屋
        ），以供經營安親班及電腦教學之用，租期自民國八十五年九月三日起至九
        十年六月三十日止。嗣因該房屋地下管路淤塞不通，糞便四溢，致原告所經
        營之幼稚園室內電腦、地板等設備遭污損而不堪使用。後經雙方於八十八年
        二月二十四日達成協議並簽訂協議書，約定雙方自八十八年二月二十二日起
        終止租賃契約，被告同意退還原告前所因為預付租金而交付之支票五張（四
        張面額新台幣三萬五千元、一張面額三萬六千元），並由原告自簽定協議書
        之次日起搶救搬遷電腦等設備，俟原告將損害估算後，另由被告作價補償。
        惟於簽定協議書並終止租約後，原告並未將押租金十萬元返還，且本應退還
        之租金支票非但拒不返還，反將之向付款行庫提示，原告為免留下不良債信
        ，僅能承兌，故此部分原告即受有損失一十五萬二千元。又原告因上開原因
        致其所有之電腦、地板等設備遭受污染，損害額經估算為二十七萬八千四百
        六十元，故爰依不當得利之法律關係及協議書之內容請求被告給付如主文所
        示之金額。
  （三）對被告陳述所為之答辯：
        否認被告簽定系爭協議書係遭原告詐欺而簽立。且原告已依約於八十八年三
        月十日前完成搬遷工作，至於系爭房屋之消毒乃涉被告之應負擔事項，故於
        同年五月上旬將經由被告認同後完成消毒。故系爭房屋之消毒既非屬原告之
        責，且於協議書內亦未約定何時應完成，且被告亦未於八十八年三月十日前
        支付上開支票及押租金，故被告片面解除契約，尚屬無據。又被告主張回復
        原狀之金額除顯過高外，原告亦無填補至美觀之程度。且兩造之租賃，本係
        提供系爭房屋供作幼兒安親班使用，故木質地板之安置、牆面釘掛佈告，均
        為安親班之必要設施，故原告依照約定方法以為租賃物之使用收益，縱致租
        賃物有損害，被告亦無損害賠償請求權。
  （四）證據：提出協議書、支票存戶交易資料查詢單、設備損害清冊、收據、估價
        單、統一發票、報價單、存證信函及現場簡圖，並請求詢問證人張汝耕、蔡
        秋竹、許順有、王振宇。
二、被告方面：
  （一）聲明：原告之訴駁回並願供擔保免為假執行。
  （二）陳述：雙方雖曾簽定協議書，惟事後據被告調查始知，系爭房屋曾經原告改
        裝並增設馬桶等衛生設備而變更原有管線，而原告故意隱瞞此事實，施用詐
        術，致使被告陷於錯誤而簽定協議書，故被告已就此部分於八十八年六月一
        日以存證信函撤銷前開協議書之意思表示。且依據該協議書第三條：「乙方
        （即原告）應自八十八年二月二十五日上午起即刻作自救性搬遷設備工作並
        委託測試電腦等設備及作減少損害之行為：」及第四條：「本項協議事項雙
        方應於八十八年三月十日前完成履行義務」等約定，原告迄八十八年五月二
        十四日前均未完成搬遷點交工作，是原告已違反協議書之義務，故原告依據
        前揭協議書請求上開金額，顯失所據。另有關原告所檢附之損害單據，均無
        法證明確與被告有關且該電腦網路之線材、地板、棉被櫃、廁所設備、線路
        插座等之受損若以新品價格估算，尚非合理，況上開估價均為經被告查核。
        且觀諸原告所提損害費用之單據：（一）有關地板、棉被櫃部分，因系爭房
        屋之室內地板均鋪有地毯，縱有糞水溢出，亦僅地板表面受潮，絕未達不可
        堪用之程度（二）相關之網路及電腦配備之線材、多媒體教學廣播監控系統
        硬體、插座、延長線部分，因均置於電腦桌上何來受損之有？。又有關原告
        主張所受之損害縱屬為真，然原告任由廁所之糞水溢出而不採應變措失將相
        關設備搬遷，進而漫延污染，是原告就本件損害亦與有過失。退步言之，兩
        造間之租賃契約縱認已為終止，惟原告於承租期間就系爭房屋之破壞亦未予
        回復原狀，此部分回復費用尚需原告支付十九萬元，故原告主張前開金額予
        以抵銷。再有關系爭房屋之消毒費用三萬三千元部分，係由被告支付，兩造
        曾同意此部分由原告之押租金中扣除。
  （三）證據：相片、單據、存證信函、消毒證明及費用單據、建物登記簿謄本，並
        請求詢問證人曾禹文及勘驗現場。
       理    由
一、原告起訴主張緣原告向被告承租坐落新竹市○○街五十號一樓全部，以供經營安
    親班及電腦教學之用，租期自八十五年九月三日起至九十年六月三十日止。嗣因
    該房屋地下管路淤塞不通，糞便四溢，致原告所經營之幼稚園室內電腦、地板等
    設備遭污損而不堪使用。後經雙方於八十八年二月二十四日達成協議並簽訂協議
    書，約定雙方自八十八年二月二十二日起終止租賃契約，被告同意退還原告前所
    因為預付租金而交付之支票五張，共計十七萬六千元（四張面額三萬五千元、一
    張面額三萬六千元），並由原告自簽定協議書之次日起搶救搬遷電腦等設備，俟
    原告將損害估算後，另由被告作價補償。惟於簽定協議書並終止租約後，原告並
    未將押租金十萬元返還，且本應退還之租金支票非但拒不返還，反將之向付款行
    庫提示，原告為免留下不良債信，僅能承兌，故此部分原告即受有損失一十五萬
    二千元。又原告因上開原因致其所有之電腦、地板等設備遭受污染，損害額經估
    算為二十七萬八千四百六十元，故爰依不當得利、債務不履行之損害賠償及協議
    書之內容請求被告給付如主文所示之金額等情，被告則以雙方雖曾簽定協議書，
    惟事後據被告調查始知，系爭房屋曾經原告改裝並增設馬桶等衛生設備而變更原
    有管線，原告故意隱瞞此事實，施用詐術，致使被告陷於錯誤而簽定協議書，故
    被告已就此部分於八十八年六月一日以存證信函撤銷前開協議書之意思表示。且
    依據該協議書第三條：「乙方（即原告）應自八十八年二月二十五日上午起即刻
    作自救性搬遷設備工作並委託測試電腦等設備及作減少損害之行為：」及第四條
    ：「本項協議事項雙方應於八十八年三月十日前完成履行義務」等約定，原告迄
    八十八年五月二十四日前均未完成搬遷點交工作，是原告已違反協議書之義務，
    故原告依據前揭協議書請求上開金額，顯失所據。另有關原告所檢附之損害單據
    ，均無法證明確與被告有關且該電腦網路之線材、地板、棉被櫃、線路插座等之
    受損若以新品價格估算，尚非合理，況上開估價均未經被告查核。且觀諸原告所
    提損害費用之單據：（一）有關地板、棉被櫃部分，因系爭房屋之室內地板均鋪
    有地毯，縱有糞水溢出，亦僅地板表面受潮，絕未達不可堪用之程度（二）相關
    之網路及電腦配備之線材、多媒體教學廣播監控系統硬體、插座、延長線部分，
    因均置於電腦桌上何來受損之有？。又有關原告主張所受之損害縱屬為真，然原
    告任由廁所之糞水溢出而不採應變措失將相關設備搬遷，進而漫延污染，是原告
    就本件損害亦與有過失。退步言之，兩造間之租賃契約縱認已為終止，惟原告於
    承租期間就系爭房屋之破壞亦未予回復原狀，此部分回復費用尚需原告支付十九
    萬元至二十二萬元，故主張前開金額予以抵銷。再有關系爭房屋之消毒費用三萬
    三千元部分，係由被告支付，兩造並曾同意此部分由原告之押租金中扣除等語資
    為抗辯。
二、原告主張兩造就系爭房屋簽定租賃契約，租期本自八十五年九月三日起至九十年
    六月三十日止，嗣雙方於八十八年二月二十四日另就上開租賃事宜簽定協議書等
    情，業據提出協議書在卷可稽，且為被告所不否認，堪信為真實。被告雖抗辯上
    開協議書係於原告施用詐術，致伊陷於錯誤下為之，並於同年六月一日以存證信
    函撤銷前開協議書終止租賃契約之意思表示，且提出存證信函為證。惟兩造於八
    十八年二月二十四日簽定系爭協議書時，均由多人陪同，且協議內容亦由雙方逐
    條解釋說明下為之；雙方係合意終止租賃契約，並約定應於同年三月十日履行交
    屋，被告表示盡力搶救相關電腦設備（但不含括電腦軟體部分），但雙方就損害
    賠償金額未有結論等情，業經證人即擔任兩造居中調解事宜並於簽訂系爭協議書
    在場之張汝耕證稱在卷（參八十八年十二月十七之言詞辯論筆錄，提示系爭協議
    書並詢問有關第三條約定之真意）。是系爭協議書既在兩造自由意志下合意為之
    ，從而，原告主張兩造就系爭房屋之租賃契約已於八十八年二月二十日終止，並
    依據不當得利、債務不履行之損害賠償及系之協議書之內容請求被告履約為有理
    由，被告上揭之抗辯尚不足採。
三、又被告抗辯依據系爭協議書第四項約定，原告本應於八十八年三月十日前完成交
    屋之義務，且有關系爭房屋之消毒費用三萬三千元部分，雙方本約定從原告交付
    之押租金中抵扣，後因原告遲未辦理交付系爭房屋之鑰匙，故將所持原告因預繳
    租金而開立之支票予以提示，並拒絕履約云云，經查：依據系爭協議書第四條約
    定：「本項協議事項，雙方應於八十八年三月十日前完成履行義務」，且參諸前
    揭證人張汝耕之證詞，原告本應依約於八十八年三月十日前騰空系爭房屋並交付
    鑰匙於被告。惟原告雖於約定期日前交付系爭房屋之鑰匙，卻遲至八十八年三月
    十七日始將系爭房屋騰空等情，業經證人蔡秋竹證述：「我擔任原告幼稚園之行
    政工作，鑰匙係由我支配，我並於八十八年三月八日將之連同清潔公司之估價單
    交由房東之女兒，請伊代為轉交。隔週我特地前往房東處詢問是否有收受鑰匙及
    估價單，房東表示有收到。交出鑰匙時，課桌椅已撤離該處，但電腦設備尚未，
    系爭房屋內之東西於清潔公司處理時已完全撤離，大約三月底左右相關設備已完
    全搬離。」等語（參八十九年二月十五日之言詞辯論筆錄），證人即清潔系爭房
    屋之工作人員許順有證述：「就現場（即系爭房屋）施工進行清潔工作，係約於
    完工（八十八年三月二十四日）前一週為之（即同月十七日），現場僅留有廁所
    及廚房之隔間板，地板有釘置三夾板及破碎之作業簿，清潔費用係向幼稚園請款
    至於幼稚園向誰請款我不清楚，現場遺留之物品都當作是廢棄物處理」等情（參
    八十九年二月十五日言詞辯論筆錄）。故此部分被告抗辯原告遲延交屋，伊將所
    持預繳租金支票予以提示雖屬有理，然此亦僅限於原告遲延期間致被告受有相當
    租金之不當得利等範圍內為有理由，逾此部分，尚屬無據，更不得以此做為拒絕
    履約之正當事由。至被告抗辯雙方就系爭房屋消毒費用三萬三千元，已約定由原
    告之押租金中扣抵云云，業為原告所否認，且證人許順有雖證稱系爭消毒費用係
    由原告所支付，然有關兩造內部如何約定並不清楚（參前開證詞），是被告雖舉
    系爭房屋之消毒證明及清潔公司之請款單在卷可參，惟亦無法證明兩造間是否就
    消毒費用部分有何約定，此外，被告復未就此舉證以利其說，故被告此部分之抗
    辯，尚不可採。
四、本件原告依據終止租賃契約後之不當得利、債務不履行之損害賠償及協議書第二
    、三條約定「甲方（即被告）同意退還已收執之支票伍紙（合計新台幣壹拾柒萬
    陸仟元）給乙方（即原告）」、「乙方應自八十八年二月二十三日上午起即刻作
    自救性之搬遷設備工作，並委託測試電腦等設備及作減少之行為。本項損害俟估
    算完成時，乙方應提出估算單據，經甲方核對無誤後，由甲方作償補償乙方」，
    請求被告返還不當得利及履行契約，既屬有理。茲就原告請求項目分述如下：
    （一）押租金十萬元：按押租金之目的係在擔保承租人支付租金及租賃債務之履
    行，是押租金返還請求權與租賃關係存有不可分之關係。本件租賃契約雙方雖已
    合意終止，惟原告既於約定交屋日遲延逾七日（十七日減十日為七日）已如前述
    ，而兩造原先所約定之每月租金為三萬八千元，故被告此部分受有相當九千五百
    元相當租金之損害（38000/4=9500），故原告基於終止租約後之法律關係請求返
    還原先支付之押租金十萬元（被告對此押租金金額並無意見），自應將被告所受
    前揭損害扣除。從而，原告基於不當得利之法律關係請求於九萬零五百元（
    000000 -0000=10500）內有理由，應予准許，逾此部分，應予駁回。
    （二）租金十五萬二千元：依據協議書第二條，被告本應返還原告所預為支付租
    金而開立之支票五張，共計十七萬六千元，惟被告既將前開支票予以提示，此部
    分為被告所不否認，且經原告提出支票存戶交易資料查詢單可明，故原告基於契
    約及不當得利之法律關係請求此部分之損害賠償，並減縮金額為十五萬二千元，
    即屬有理，應予准許。
    （三）損害賠償額二十七萬八千四百六十元：原告主張依據協議書第三條約定系
    爭房屋因地下管路淤塞不通，糞水四溢，致電腦、地板等設備污損而不堪使用，
    致造成一、TALK  SCHOOL線材二萬一千五百元，二、軟硬體安裝設定一萬三千五
    百元，三、多媒體教學廣播監控系統硬體版九萬七千元，四、FAST    ETHERNET
    10/100 DUAL-SPEED HUB 24PORT二萬二千元，五、網路線施工含線材一萬七千元
    ，六、主電源箱及電源配線二萬八千元，七、維修測試及搬運按裝工資一萬六千
    元，八、安親班地板、棉被櫃六萬四千元，共計二十七萬八千四百六十元，並提
    出設備損害清單、支出証明、統一發票、收據及估價單為證。查：依據前開協議
    書第三條之約定，被告固應賠償原告所受損害，惟探究協議書第三條約定之真意
    「乙方：即刻作自救性之搬遷設備工作，並委託測試電腦等設備及作減少損害之
    行為。本項損害俟估算完成時：：由甲方作償乙方」可知，雙方應僅就損害範圍
    侷限於電腦及相關附屬設備，而電腦設備亦未含括電腦軟體，且並應從協議書簽
    定後予以估算因遭糞水污染所致之損害始在雙方上開協議書約定之範圍內等情，
    此復從證人張汝耕之上開證詞可知。故原告主張有關非電腦設備如前開地板、棉
    被櫃之費用尚非兩造約定賠償之範圍，故原告此部分之主張洵不可採。又有關一
    、二項TALK  SCHOOL線材及軟硬體安裝設定，原告雖舉有關八十八年五月一日之
    統一發票為查，惟上開設備究生何種損害，是否已完全不堪用而需購置新品、且
    所為係電腦何部分之連結、用途，均未見原告提出證據供本院進一步審酌（此部
    分原告亦當庭表示捨棄調查，參八十九年五月十二日之言詞辯論筆錄），是原告
    此部分主張，亦不足採。再有關上開第三項至第七項部分，共計十八萬元，業據
    原告提出八十八年三月十四之報價單為證，且經證人即電腦公司派至當場估算之
    王振宇證稱：「該項目三含及電腦控制卡、轉換器及相關線路及訊號線之估價，
    因為該線路頭設地地上已以泡水跡象，致接頭氧化而無法使用，項目四係為網路
    集線器設備，乃供網路垮上網連線使用，項目五乃因系爭電腦接頭孔數不同使然
    而需更換。上開估價部分係因置於地板上，故估計不能使用：：且電腦有新舊型
    ，其間有相容性之問題，且又已泡水過，為避免日後保固之瑕疵，故應全部更新
    」（參八十九年四月十一日之言詞辯論筆錄）等語在卷，本院審酌基於電腦新舊
    機種相容性之特性，認原告主張此部分之損害為有理由。
    （四）縱上所陳，原告前開請求之金額，於四十二萬二千五百元內（90500+
    152000+180000=422500），為有理由，應予准許，逾此部分，尚屬無據，應予駁
    回。
五、按物被毀損時，被害人依民法第一百九十六條請求賠償物被毀損所減少之價格，
    得以修復費用為估定之標準，但以必要為限。本件被告抗辯原告承租系爭房屋期
    間，造成該屋損害，經估算造成二十二萬八千九百元之損害，爰將此部分與原告
    主張之金額互為抵銷等語，並舉估價單及照片為證。復查：系爭房屋於原告承租
    期間造成地板瓷磚及牆面留有大小不一之鑽孔洞，牆壁加裝之管線、木板及插座
    殘存未予拆除，部分牆面油漆脫落或留有污點等情，為原告所不否認，並經本院
    於八十九年七月二十日勘驗現場，製有勘驗筆錄及當場拍攝照片在卷可稽。原告
    雖以上開損害係基於租賃契約所約定使用方法為之，是被告尚無權主張損害賠償
    云云，然系爭租賃物既為建物，縱雙方約明係供商業營利使用，然亦無解承租人
    應以善良管理人之注意，保管租賃物，而原告上開所致之損害，顯然逾越依物之
    性質而為之使用收益，故原告前揭抗辯委無足採。且參照系爭房屋有關地面磁磚
    及牆壁鑽孔之毀損，及牆壁污損狀況，確有就該損害部分予以修復之必要，故被
    告提出卷附估價單中之有關地磚修復及壁面油漆部分之損害為屬有理，至於被告
    其他項目之主張尚與民法第一百九十六條請求賠償物被毀損所減少之價額無涉，
    尚屬無據，應予駁回。又本院就系爭房屋之損害於被告所分提二次即八十八年十
    一月二十日及八十九年六月之估價單予以審酌，認有關地磚修復及牆壁油漆於八
    十八年十一月二十日估價單部分，因該部分係以系爭房屋一樓全部為估價，此部
    分業經證人即估價之包工曾禹文陳稱在卷（參八十九年三月二十四日之言詞辯論
    筆錄），是上開之估價非限於損害部分，且尚及於未減損之範圍。而反觀八十九
    年六月之估價單即以毀損之磁磚及牆面為計算基準予以評估，故認以八十九年六
    月之估價單為合理，並認該估價單中之地磚修復為十三萬一千零八十元及內牆水
    泥漆為四萬三千元，合計十七萬四千零八十元為必要。故被告於此範圍內主張抵
    銷為有理由，應予准許。
六、綜上所陳，本件原告之請求，於被告前揭抵銷之範圍內（即十七萬四千零八十元
    ）為有理由。從而，原告請求被告給付二十四萬八千四百二十元（ 000000-
    000000=248420）及自起訴狀繕本送達被告之翌日（即八十八年十一月十一日）起
    至清償日止，按年息百分之五計算之利息，應予准許。
七、本件事證已臻明確，兩造其餘攻防及主張，均與本件論斷無涉，爰不一一論斷，
    附此敘明。
八、兩造均陳明願供擔保，請准宣告假執行或免為假執行。關於原告勝訴部分，經核
    均無不合，爰各酌定如主文所示之擔保金額，併予准許。至原告敗訴部分，其假
    執行之聲請，已失所附麗，應併予駁回。
據上論結，本件原告之訴為一部有理由，一部無理由，依民事訴訟法第七十九條但書
、第三百九十條第二項、第三百九十二條，判決如主文。
中      華      民      國    八十九    年      八      月      十五    日
                                臺灣新竹地方法院民事第一庭
~B法      官  彭淑苑
右為正本係照原本作成
如對本判決上訴，須於判決送達後廿日內向本院提出上訴狀
~B法院書記官  洪木志
中      華      民      國    八十九    年      八      月      十五    日


司法院資訊處製作；財團法人民間司法改革基金會備份。
